臺灣高等法院民事判決　　　　　　　　 100年度重上字第37號
上　訴　人　工信工程股份有限公司
法定代理人　陳煌銘
訴訟代理人　秦玉坤律師
被上訴人　　財政部國有財產局臺灣北區辦事處
法定代理人　陳文龍
訴訟代理人　吳嘉榮律師
上列當事人間請求拆屋還地等事件，上訴人對於中華民國99年11
月30日臺灣士林地方法院98年度重訴字第281號第一審判決提起
上訴，經本院於100年7月21日言詞辯論終結，判決如下：
    主  文
原判決主文第二項關於命上訴人給付自民國九十九年五月一日起
，至民國一百年二月二十八日止，按月給付被上訴人新臺幣貳萬
柒仟伍佰壹拾柒元部分，暨該部分假執行之宣告與訴訟費用之裁
判均廢棄。
上開廢棄部分，被上訴人在第一審之訴及假執行之聲請均駁回。
其餘上訴駁回。
第一、二審訴訟費用由被上訴人負擔百分之一，餘由上訴人負擔
。
    事實及理由
一、本件上訴人聲明求為判決：
    (一)原判決廢棄。
    (二)被上訴人在第一審之訴及假執行之聲請均駁回。
    (三)第一、二審訴訟費用由被上訴人負擔。
    被上訴人聲明求為判決：
    (一)上訴駁回。
    (二)第二審訴訟費用由上訴人負擔。
二、被上訴人起訴主張：坐落臺北市○○區○○段二小段143、1
    43-6地號等2筆土地（下稱系爭土地），係伊管理之國有土
    地。上訴人未經伊同意，亦無任何合法權源，竟擅自占用系
    爭143地號內如附圖B2部分所示面積0.17平方公尺、B3部分
    所示面積973.83平方公尺，及系爭143-6地號內如附圖A部分
    所示面積231.82平方公尺、B1部分所示面積130.41平方公尺
    土地，並於其上搭蓋建物及地上物使用。上訴人無權占用系
    爭土地，伊得依民法第767條規定請求上訴人拆屋還地。又
    上訴人無權占用系爭土地，獲得相當於租金之利益，係無法
    律上原因，致伊受有相當於租金之損害，伊得依民法第179
    條、第184條規定請求相當於租金之不當得利損害金。為此
    ，爰依民法第767條、第179條、第184條規定，求為命上訴
    人應將系爭143地號土地如附圖所示編號B2、B3部分及143-6
    地號土地如附圖所示編號Ａ、B1部分之建物及地上物拆除，
    並將該土地返還，及自民國（下同）99年5月1日起至返還土
    地之日止，按月給付新臺幣（下同）2萬7,517元之判決等語
    （原法院為上訴人全部敗訴判決，上訴人不服提起上訴）。
    上訴人則以：系爭土地上之建物、地上物（下稱系爭地上物
    ），係於79年8月10日前建造完成，伊則係於82年8月4日因
    買賣登記為坐落臺北市○○區○○段二小段145、145-1地號
    等2筆土地，及其上門牌號碼臺北市北投區○○○路212號建
    物暨所附屬之系爭地上物之所有權人。被上訴人雖於98年3
    月13日通知伊拆除系爭地上物，將系爭土地回復原狀後返還
    ，並向其繳納歷年使用系爭土地之補償金。惟伊已依國有財
    產法第42條第1項第2款、國有非公用不動產出租管理辦法第
    17條、第23條及第24條規定，於98年3月18日向被上訴人申
    請承租系爭土地，並經被上訴人於同日受理，且依被上訴人
    交付之不當得利損害金計算表，分別匯交伊歷年使用系爭土
    地之補償金。被上訴人另於99年5月14日通知伊申請租用系
    爭土地之讓售，並於99年6月25日受理伊申購系爭土地之申
    請。據此，足認兩造間已相互同意就系爭土地成立租賃關係
    ，否則被上訴人應無通知並受理伊上開之申請。被上訴人嗣
    於99年9月7日註銷伊申請承租系爭土地事宜，並主張租賃契
    約未成立生效，有違誠信原則。又系爭土地位處偏僻，交通
    不易，且系爭地上物係以高架方式建築在陡峭邊坡上方，已
    有長期保護陡峭邊坡之效果，如拆屋還地非但對被上訴人毫
    無利益，甚至尚須支出系爭土地陡峭邊坡水土保持之費用，
    是被上訴人請求拆屋還地，亦有權利濫用等語置辯。
三、本件系爭土地為中華民國所有，被上訴人為管理機關，而系
    爭143地號土地上如附圖所示編號B2部分面積0.17平方公尺
    、B3部分面積973.83平方公尺，及系爭143-6地號土地上如
    該圖所示編號A部分面積231.82平方公尺、B1部分面積130.4
    1平方公尺土地，目前由上訴人占用，其上之系爭地上物均
    屬上訴人所有，上訴人曾於98年3月18日向被上訴人申請承
    租系爭土地，並經被上訴人於同日受理，惟經被上訴人於99
    年9月7日註銷上訴人就系爭土地申租案等情，有土地登記謄
    本、照片、國有基地申請承租收據附卷可稽（見原審卷第12
    -13、17-18、41頁），復經兩造協議後，列為不爭執事項（
    見本院卷第37頁反面-39頁不爭執事項一、三、六、十三）
    ，自堪信為真實。
四、本件被上訴人主張伊為國有系爭土地管理機關，系爭土地上
    如附圖所示編號Ａ、B1、B2、B3部分之系爭地上物，則為上
    訴人所有，上訴人無權占有系爭土地，致伊受有相當於租金
    之損害，上訴人則無法律上原因受有利益，伊得依民法第76
    7條、179條、第184條規定，請求上訴人拆除系爭地上物，
    並將占有土地返還給伊，及給付相當於租金之不當得利損損
    金等語，則為上訴人所否認，並以前詞置辯。本件經兩造協
    議簡化爭點，並參酌上開兩造攻防意旨後，所應究者，厥為
    ：(一)上訴人占用系爭土地，是否已與被上訴人成立租賃關係
    ？(二)被上訴人請求拆屋還地，是否違反誠信原則、權利濫用
    ？（見本院卷第39頁）。經查：
    (一)1.按租賃，係契約之一種，必須雙方當事人意思表示一致
        ，始得成立。而國有財產其非公用財產類之不動產而合
        於國有財產法第42條第1項第2款之規定者，其實際使用
        人固非不得依該條款規定申請租用，惟既未強制國有財
        產之管理機關必須與之成立租賃，是故上訴人就系爭土
        地，縱合於上開條款規定得申請租用之條件，但被上訴
        人財政部國有財產局仍非無斟酌准駁之權（最高法院69
        年度台上字第3741號裁判意旨參照）。復按國有財產法
        第42條第1項第2款之規定，不過得據以申請租用而已，
        其是否准許，仍須經受理機關之審查，非謂一經申請，
        對方即須負出租之義務。上訴人固曾依此規定申請承租
        ，但既為被上訴人拒絕，則兩造間之租賃契約，並未成
        立（最高法院法院69年度台上字第447號、88年度台上
        字第1868號裁判意旨參照）。
      2.本件上訴人所占用之系爭土地，被上訴人尚未同意與上
        訴人成立租賃關係等情，為兩造所不爭（見本院卷第39
        頁不爭執事項十三），且據上訴人於原審陳明向被上訴
        人承租，迄今尚未獲被上訴人同意等語（見原審卷第13
        9頁倒數第7行），是上訴人主張兩造有成立租賃契約存
        在，已核非有據。上訴人雖辯稱伊己於98年3月18日向
        被上訴人申請承租系爭土地，且已繳納使用補償金，被
        上訴人已於99年5月14日發函給伊通知承購，兩造間應
        有租賃之默示合意云云（見原審卷27頁、本院卷第23頁
        背面(三)）。惟本件被上訴人係於98年7月22日起訴（見
        原審卷第4頁），上訴人則於98年8月6日以匯款方式匯
        款190萬2,587元給被上訴人，有匯款申請書為證（見原
        審卷第54頁）。至該金額係以上訴人自95年1月1日起至
        98年6月30日止，該期間內占用系爭土地及同段143-9地
        號土地為計算基礎，而計算應繳納不當得利損害金，此
        觀其所提出「不當得利損害金計算表」自明（見原審卷
        第53頁）。足見上訴人匯款時，主觀亦認為該金額為非
        有法律上原因所生不當得利損害金，而非以給付租金之
        意思而為匯款，依此已難認定上訴人就該金額之交付，
        係以兩造已成立租賃契約為前題而為給付。是上訴人辯
        稱兩造有成立租賃契約之默示合意，已不可採。況被上
        訴人於接受前揭匯款後，若有同意出租系爭土地，豈有
        在原法院續行本件訴訟之理，是由被上訴人續行訴訟等
        情觀之，顯見上訴人主張被上訴人有默示同意出租云云
        ，自不足取。另被上訴人固於99年5月14日發函通知上
        訴人承購系爭土地。惟該函文主旨為：「台端依國有財
        產法（以下簡稱國產法）第42條規定申請承租臺北市○
        ○區○○段二小段0000-0000、0000-0000、0000-0000
        、0000-0000、0000-0000地號等國有土（房）地乙案，
        刻依規定審辦中，為兼顧台端權益，特通知台端得於99
        年6月30日前檢附承購申請書，向本處提出申請，請查
        照。」，並於說明二表示：「檢送『承購國有非公用不
        動產申請書』乙份，另上述通知僅係服務性質，並非本
        處已為同意出租、出售之意思表示，得否同意出租、出
        售，應俟本處審核後另行通知。」等語，有該函文附卷
        可查（見原審卷第115頁）。該函文既已明確表示，該
        通知僅係服務性質，並非被上訴人已同意出租、出售之
        意思表示，且於主旨已表明上訴人申請承租前揭土地，
        尚依規定審辦中，足見被上訴人根本尚未同意上訴人申
        請承租系爭土地，僅因上訴人申請承租系爭土地尚在審
        核中，為兼顧其權益，而基於服務性質，為上開通知而
        已。是上訴人辯稱依前揭函文及被上訴人已於99年6月2
        5日受理伊申購系爭土地之申請，足證被上訴人有同意
        出租系爭土地云云，亦無可採。至上訴人所提航照圖（
        見原審卷第29-34頁），無非係證明其依相關法令已符
        合向被上訴人承租系爭土地之要件。惟揆之前揭說明，
        縱上訴人已符合相關法令承租要件，然被上訴人仍有准
        駁之權，是上訴人執此為有利於已之主張，亦不足取。
    (二)1.次按權利之行使，不得違反公共利益，或以損害他人為
        主要目的。行使權利，履行義務，應依誠實及信用方法
        ，固為民法第148條所明定。然當事人行使權利，雖足
        使他人喪失利益，惟非以損害他人為主要目的，即不符
        合該法條所規範之情形。又權利之行使，是否以損害他
        人為主要目的，應就權利人因權利行使所能取得之利益
        ，與他人及國家社會因其權利行使所受之損失，比較衡
        量以定之。倘其權利之行使，自己所得利益極少而他人
        及國家社會所受之損失甚大者，非不得視為以損害他人
        為主要目的，此乃權利社會化之基本內涵所必然之解釋
        （最高法院45年台上字第105號、71年台上字第737號判
        例參照）。
      2.上訴人辯稱系爭土地位處偏僻，交通不易，且系爭地上
        物係以高架方式建築在陡峭邊坡上方，已有長期保護陡
        峭邊坡之效果，如拆除地上物返還土地，被上訴人除喪
        失租金收益外，尚須支出水土保持之費用，有權利濫用
        之嫌云云（見本院卷第24頁(五)），固提出臺灣省土木技
        師公會鑑定報告書（見原審卷第147-191頁）為證。惟
        系爭土地地目為林，有土地登記謄本附卷可查（見原審
        卷第12-13頁），乃上訴人竟在其上建蓋網球場、餐廳
        、招待所、游泳池等地上物，業經原審到場勘驗明確，
        有勘驗筆錄附卷足憑（見原審卷第66頁），而上訴人占
        用上開土地面積分別達974平方公尺、362.23平方公尺
        之廣，是被上訴人基於國土維護責任，本於國有土地管
        理機關請求上訴人拆除地上物，並返還土地，非屬所得
        利益極少而對於上訴人及國家社會所受之損失甚大之情
        形，依前揭說明，自無權利濫用情形。另被上訴人固於
        99年5月14日發函給上訴人，上訴人並於99年6月25日依
        該函文向被上訴人申購系爭土地，並經被上訴人受理，
        然該等情事尚非足以證明被上訴人有同意出租系爭土地
        等情，有如前述。至被上訴人嗣已於99年9月7日註銷上
        訴人承租系爭土地案，且未同意與上訴人成立租賃關係
        ，為兩造所不爭（見本院卷第39頁不爭執事項十三），
        是上訴人執前揭函文，主張被上訴人不與其簽訂租賃契
        約有違誠信原則，屬權利濫用云云，亦不足取。
      (三)次按以無權占有為原因，請求返還所有物之訴，被告對
        原告就其物有所有權存在之事實無爭執，而僅爭執兩造
        間存有契約關係，非無權占有為抗辯者，原告於被告無
        權占有之事實，無舉證責任。被告應就其取得占有，係
        有正當權源之事實證明之。如不能證明，則應認原告之
        請求為有理由（最高法院72年度台上字第1552號、98年
        度台上字第863號裁判意旨參照）。又依不當得利之法
        則請求返還不當得利，以無法律上之原因而受利益，致
        他人受有損害為其要件，故其得請求返還之範圍，應以
        對方所受之利益為度，非以請求人所受損害若干為準，
        無權占有他人土地，可能獲得相當於租金之利益為社會
        通常之觀念（最高法院61年台上字第1695號判例參照）
        。本件上訴人就系爭土地，並未與被上訴人成立租賃關
        關係，有如前述，此外，上訴人就其取得占有，為有正
        當權源之事實，並不能舉證以實其說，依前揭說明，被
        上訴人請求上訴人應將系爭143地號土地如附圖所示編
        號B2、B3部分，及系爭143-6地號土地如附圖所示編號
        Ａ、B1部分之系爭地上物拆除，並將該土地返還，應屬
        有據。上訴人既無權占有系爭土地，則被上訴人依民法
        第179條規定，請求上訴人給付相當於租金之利益，依
        上開說明，亦屬有據。至相當租金計算，上訴人業已表
        明若其應拆除所占用系爭土地上之系爭地上物時，願同
        意自99年5月1日起，至返還上開土地之日止，按月給付
        被上訴人2萬7,517元等語（見本院卷第39頁不爭執事項
        十四）。又上訴人已依前揭給付內容繳納相當租金之不
        當得利款項至100年2月份，復為兩造所不爭（見本院卷
        第57頁倒數第2行以下）。是被上訴人請求上訴人自100
        年3月1日起，至返還上開土地之日止，按月給付2萬7,5
        17元之範圍內，核屬有據，逾此範圍請求，已不足取。
        另被上訴人依民法第179條規定請求上訴人給付相當租
        金之不當得利既屬有據，則其復依同法第184規定請求
        相當租之損害金即無庸再予審酌，併此說明。
五、綜上所述，被上訴人依民法第767條、第179條規定，請求上
    訴人應將系爭143地號土地如附圖所示編號B2、B3部分及143
    -6地號土地如附圖所示編號Ａ、B1部分之系爭地上物拆除，
    並將該土地返還，另自100年3月1日起至返還土地之日止，
    按月給付2萬7,517元，為有理由，應予准許，逾此部分之請
    求，為無理由，應予駁回。原審就超過上開應准許部分，為
    上訴人敗訴之判決，並為假執行之宣告，自有未洽。上訴意
    旨指摘原判決此部分不當，聲明廢棄改判，為有理由，爰廢
    棄改判如主文第2項所示。至於上開應准許部分，核無違誤
    ，上訴意旨指摘原判決此部分不當，求予廢棄改判，為無理
    由，應予駁回。
六、至兩造其餘之攻擊或防禦方法及未經援用之證據，經斟酌後
    ，認為均不足以影響本判決之結果，自無逐一詳予論駁之必
    要，併此敘明。
七、據上論結，本件上訴為一部有理由，一部無理由，依民事訴
    訟法第450條、第449條第1項、第79條，判決如主文。
中    華    民    國   100    年    8     月    4     日
                  民事第二十庭
                        審判長法  官  張  蘭
                              法  官  黃莉雲
                              法  官  王漢章
正本係照原本作成。
被上訴人不得上訴。
上訴人如不服本判決，應於收受送達後20日內向本院提出上訴書
狀，其未表明上訴理由者，應於提出上訴後20日內向本院補提理
由書狀（均須按他造當事人之人數附繕本）上訴時應提出委任律
師或具有律師資格之人之委任狀；委任有律師資格者，另應附具
律師資格證書及釋明委任人與受任人有民事訴訟法第466條之1第
1項但書或第2項（詳附註）所定關係之釋明文書影本。如委任律
師提起上訴者，應一併繳納上訴審裁判費。
中    華    民    國   100    年    8     月    4     日
                              書記官  林淑貞
附註：
民事訴訟法第466條之1（第1項、第2項）：
對於第二審判決上訴，上訴人應委任律師為訴訟代理人。但上訴
人或其他法定代理人具有律師資格者，不在此限。
上訴人之配偶、三親等內之血親、二親等內之姻親，或上訴人為
法人、中央或地方機關時，其所屬專任人員具有律師資格並經法
院認為適當者，亦得為第三審訴訟代理人。